【裁判字號】    97,消債抗,200
【裁判日期】    980519
【裁判案由】    更生事件
【裁判全文】
臺灣臺北地方法院民事裁定           97年度消債抗字第200號
抗  告  人  甲○○
                        樓
                        樓
上列抗告人因消費者債務清理事件聲請更生，對於中華民國97年
11月24日本院97年度消債更字第213號裁定提起抗告，本院裁定
如下：
    主   文
原裁定廢棄。
債務人甲○○自中華民國九十八年五月十九日下午四時起開始更
生程序。
命事務官進行本件更生程序。
    理   由
一、按債務人與金融機構協商成立者，不得聲請更生或清算，但
    因不可歸責於己之事由，致履行顯有重大困難者，不在此限
    ；本條例施行前，債務人依金融主管機關協調成立之中華民
    國銀行公會會員辦理消費金融案件無擔保債務協商機制與金
    融機構成立之協商，準用前項之規定，消費者債務清理條例
    （以下簡稱債清條例）第151 條第5 項、第6 項分別定有明
    文。又法院開始更生之裁定，應載明其年、月、日、時，並
    即時發生效力；又法院裁定開始更生或清算程序後，得命司
    法事務官進行更生或清算程序，必要時得選任律師、會計師
    或其他適當之自然人或法人一人為監督人或管理人，債清條
    例第45條第1 項、第16條第1 項分別定有明文。
二、本件抗告意旨略以：伊於民國95年5 月間，曾與最大債權銀
    行萬泰銀行達成無擔保債務還款計畫協商，協商內容為自95
    年6 月起，分108 期，0 利率，每月清償新臺幣（下同）1
    萬9,875 元與各債權銀行。伊當時每月薪資收入僅為3 萬元
    ，然為盡最大努力還款誠意，勉強同意協商條件，多次依賴
    母親存款資助，並動用美商安泰人壽保險股份有限公司（下
    稱安泰保險公司）及新光人壽保險股份有限公司（下稱新光
    保險公司）保單借款，勉強繳款23期至97年4 月。嗣因保單
    借款幾乎用罄，且抗告人自97年3 月起在外租屋，每月增加
    租金支出6,500 元，加上母親扶養費每月需8,580 元，以伊
    現在每月薪資為3 萬元，扣除生活必需費用（含水電費、健
    保費、保險費及電話費等）約9,433 元，及上述租金及母親
    生活費後，僅餘5,487 元，實有非可歸責於己之事由，致履
    行顯有重大困難，原審不查，駁回其聲請，爰依法提起抗告
    等語。
三、經查：
  (一)抗告人曾因信用卡消費借貸積欠金融機構共214 萬6514元，
    於消債條例施行前之95年5 月22日與最大債權銀行萬泰銀行
    達成無擔保債務還款計畫協商，成立「自95年6 月起，區分
    108 期，0 利率，每月清償1 萬9,875 元」之協商方案，嗣
    遵期繳款23期至97年5 月始毀諾，已於97年6 月6 日報送毀
    諾註記至聯合中心等情，有萬泰銀行98年3 月3 日陳報狀檢
    送資料為證（見本院卷第25至31頁）。
  (二)又抗告人於臺北市家禽批發市場工作，每月薪資為3 萬元，
    有臺北市家禽批發市場業者代表會在職證明書1 紙可稽；截
    至抗告人毀諾時（即97年4 月），其執與安泰保險公司訂立
    之人壽保險契約已貸款5 萬4, 434元，累計利息為1,474 元
    ，可貸餘額為1 萬3,900 元，有保險單及貸款明細表1 紙足
    參（見本院卷第5 頁）；另其與新光保險公司訂立之人壽保
    險契約，截至97年5 月止可貸餘額為5,696 元，亦有保險單
    及貸款主檔查詢紀錄1 紙為憑（見本院卷第6 頁），由上開
    貸款紀錄觀之，抗告人雖於88年起即持安泰保險公司保單借
    款，就其已貸之5 萬4,434 元中，最大一筆借款3 萬元係於
    95年7 月18日與債權銀行達成協商支出所為，另與新光保險
    公司保單借款部分，其中最大一筆借款6 萬5,000 元亦係於
    抗告人履行協商債務期間97年1 月28日所貸（見原審卷第60
    頁），上開兩張保單現可貸餘額僅剩1 萬9,596 元，尚難僅
    因抗告人納保年限已久，率謂上開保單價值甚高；且抗告人
    母親乙○○於抗告人毀諾前多次資助其清償協商債務等情，
    亦據提出乙○○親書之證明書為憑（見本院卷第12頁），併
    有乙○○設於永豐銀行及彰化銀行存摺影本、財政部國稅局
    95 年 、96年度綜合所得稅各類所得資料清單3 紙可稽（見
    原審卷第63至65頁、本院卷第38至41頁），是抗告人主張曾
    以保單借款並向母親借款以清償協商債務，保單借款餘額幾
    已用罄等情，似非全然無稽。
  (三)再者，抗告人於97年3 月起向吳美玉承租臺北縣板橋市○○
    路○ 段531 巷35號5 樓，租期1 年，租金每月6,500 元等情
    ，有抗告人提出之房屋租賃契約書正本1 份為證（外放），
    加計每月生活必要支出（含伙食費、水電費、健保費、保險
    費及電話費等）約9,433 元（見原審卷第40頁），共需1 萬
    5,933 元，亦有中華電信股份有限公司97年3 月繳費通知佐
    憑（見原審卷第39頁），按諸行政院主計處公告之95年度臺
    北市民平均每月最低生活費用為1 萬4377元，抗告人主張每
    月支出約需1 萬5933元，應可採信；縱採用上開主計處最低
    標準，抗告人每月收入扣除清償協商金額僅餘1 萬125 元，
    仍不足履行協商條件；是本件抗告人與最大債權銀行萬泰銀
    行協商時所成立之條件，依抗告人之每月收入扣除必要生活
    費用，若非依賴保單質借及母親資助，履行協商條件顯有重
    大困難，尚不能僅以其遵期履行1 年11月達23期，逕謂其無
    履行困難，否則無異處罰依協商結果而四處借款之債務人，
    反使不依協商結果清償之債務人卻可符合條件聲請更生，將
    有失公允，則其片面毀諾，難謂非屬不可歸責於己之事由。
  (四)末查，抗告人無擔保或無優先權之債務總額為169 萬9,264
    元，名下股票僅有金寶電子工業股份有限公司3 股、揚智科
    技股份有限公司6 股及碧悠電子股份有限公司20股等股票，
    每月收入為3 萬元，此有抗告人之債權清冊、臺灣集中保管
    結算所股份有限公司97年9 月5 日保結消字第0970072417號
    函可考（見原審卷第12、73頁），再觀諸抗告人每月薪資所
    得扣除上開必要生活費用後之實質所得，核與其所積欠金融
    機構之總債務相距甚遠，本院綜合抗告人之財產、信用及勞
    力（技術），堪認其欠缺清償能力，客觀上持續對已屆清償
    期之債務有不能清償或難以清償之虞。復未經法院裁定開始
    清算程序或宣告破產，其無擔保或無優先權之債務總額未逾
    1, 200萬元，且無債清條例第6 條第3 項、第8 條及第46條
    各款所定駁回更生聲請之事由存在，是抗告人聲請更生，洵
    屬有據。
四、綜上所述，原審以抗告人聲請更生不符合債清條例第151條
    所定程式駁回抗告人更生之聲請，容有未洽；抗告意旨指摘
    原裁定不當，求予廢棄，為有理由。爰由本院廢棄原裁定，
    並准予抗告人更生之聲請，如主文第2 、3 項所示。
五、據上論結，本件抗告為有理由，爰依消費者債務清理條例第
    11條第2項、第15條，民事訴訟法第492條、第495條之1第1
    項及第450條，裁定如主文。
中    華    民    國    98    年    5     月    19    日
              民事第五庭    審判長法    官  薛中興
                                  法    官  熊誦梅
                                  法    官  胡宏文
上為正本係照原本作成
本裁定不得抗告
本裁定已於98年5月19日下午4時公告
中    華    民    國    98    年    5     月    19    日
                                  書 記 官  曾寶生


司法院資訊處製作；財團法人民間司法改革基金會備份。
